臺灣板橋地方法院刑事判決　　　　　　 95年度易緝字第157號
公　訴　人　臺灣板橋地方法院檢察署檢察官
被　　　告　甲○○
上列被告因詐欺案件，經檢察官提起公訴（94年度偵字第21190
號），本院判決如下：
    主  文
甲○○意圖為自己不法之所有，以詐術使人將本人之物交付，處
有期徒刑拾月；減為有期徒刑伍月，如易科罰金，以參佰元折算
壹日。緩刑貳年。
    事  實
一、甲○○明知其自身經濟狀況不佳，已無償還借款之能力，仍
    意圖為自己不法之所有，於民國94年2 月23日，委由不知情
    之代辦汽車貸款人員乙○○，以甲○○之名義向台新國際商
    業銀行（下稱台新銀行）申辦貸款新臺幣（下同）70萬元，
    用以支付甲○○購買車牌號碼1252-LW 自用客貨車（新車）
    之價金，並以該自用客貨車設定動產抵押權予台新銀行，作
    為借款之擔保，以資取信於台新銀行，致代表台新銀行之承
    辦人員因而陷於錯誤，誤認甲○○確有償還借款之意願及能
    力，而准予貸款，並於94年2 月24日將款項70萬元匯至甲○
    ○所指定之帳戶內；甲○○於詐得上開款項後，即將之全數
    用以支付購車價金，並於乙○○交付上開車牌號碼1252-LW
    自用客貨車後，旋將該車輛典當予高雄縣鳳山市某不詳之當
    舖，以換取現金。嗣甲○○僅依台新銀行之指示將溢額放貸
    之金額6 萬元（即台新銀行依該筆申貸之信用條件，原僅能
    核貸64萬元，而溢額放貸70萬元）返還台新銀行，及於94年
    3 月23日償還第一期分期款14,873元後（起訴書誤載為甲○
    ○未償還任一期款項），即拒不繳款，經台新銀行人員屢次
    催討，均無結果，再經台新銀行人員前往上開自用客貨車之
    約定放置地點欲實行動產抵押權，亦遍尋該車輛無著，台新
    銀行至此始知受騙。
二、案經台新銀行訴由臺灣板橋地方法院檢察署檢察官偵查起訴
    。
    理  由
一、上揭被告甲○○委託代辦汽車貸款人員乙○○向告訴人台新
    銀行貸款70萬元，用以支付購買車牌號碼1252-LW 自用客貨
    車之價金，並以該車輛為告訴人台新銀行設定動產抵押權以
    擔保借款，被告於取得上開70萬元貸款後，即全數用以支付
    購車款，並於交車後旋將該車典當予高雄縣鳳山市某不詳當
    舖換取現金，之後被告僅返還溢額放貸之6 萬元及第一期分
    期款14,873元，即未再繳付任何款項等事實，業據被告於本
    院審理時坦白承認，並經證人乙○○於本院審理時到庭結證
    明確，復有告訴人台新銀行所提出之汽車貸款申請書、新車
    訂購合約書、汽車貸款撥款委託書、車輛動產抵押契約書、
    動產擔保交易動產抵押設定登記申請書、汽車新領牌照登記
    書、帳戶還款明細查詢單、催收還款查詢單、郵局存證信函
    、外訪回擲單等各1 份在卷可稽，自堪信屬實。被告雖辯稱
    ：伊並無詐騙告訴人台新銀行之意思云云；惟查，證人乙○
    ○於本院審理時，到庭結證略稱：伊將車牌號碼1252-LW 號
    自用客貨車交予被告後，要向被告收取代墊之牌照稅款項，
    被告稱無錢可付，乃將該車輛開去高雄找當舖典當換取現金
    等語（見本院96年11月21日審判筆錄第4 頁），此亦為被告
    所自承（見本院上揭審判筆錄第4 頁），顯見被告於貸款時
    ，經濟狀況已屬甚差，縱小額之代墊牌照稅款項亦無力支付
    ，被告於此經濟拮据之情形下，縱確有貸款購車以營業之需
    ，衡諸常情，亦會評估自身資力，先購買中古車輛以減低貸
    款金額，避免日後陷入無法償還貸款之窘境，詎被告竟向告
    訴人台新銀行申貸高達70萬元之款項，用以購買全新之車輛
    ，被告之行為顯已悖乎常情；復參以被告貸得款項用以支付
    購車款後，明知所購得之車輛已為告訴人台新銀行設定動產
    抵押權，告訴人台新銀行對於該車輛享有取償之權利，該車
    輛亦為告訴人台新銀行核准貸款所憑之主要擔保物，竟於取
    得該車輛後，旋即將之典當換取現金，致告訴人台新銀行追
    償無著，且被告關於應繳付之各期款項，亦僅繳付第一期分
    期款，即拒不繳納；綜觀全盤上情，顯見被告於貸款之初，
    即有意圖為自己不法所有之詐欺取財犯意，甚屬明確；被告
    上開所辯，顯屬卸責之詞，不足採信。綜上所述，本件事證
    明確，被告犯行堪以認定。
二、按被告行為後，94年2 月2 日修正公布之刑法部分修正條文
    ，業於95年7 月1 日施行。修正後刑法第2 條第1 項規定：
    「行為後法律有變更者，適用行為時之法律。但行為後之法
    律有利於行為人者，適用最有利於行為人之法律」，上揭條
    文係規範行為後法律變更所生新舊法律比較適用之準據法，
    於刑法修正施行後，應適用上揭條文之規定，為「從舊從輕
    」之比較。次按修正前刑法第33條第5 款原規定：「罰金：
    （銀元）1 元以上」，依現行法規所定貨幣單位折算新臺幣
    條例第2 條規定折算為新臺幣後，上開罰金刑之最低數額即
    為新臺幣3 元；而修正後刑法第33條第5 款則規定：「罰金
    ：新臺幣1,000 元以上，以百元計算之」，即修正後之罰金
    刑最低數額，已提高為新臺幣1,000 元；比較新舊法之結果
    ，修正後之規定，並未較有利於被告，揆諸前揭說明，本件
    自應適用被告行為時即修正前之刑法規定；至被告所犯詐欺
    取財罪之法定刑中罰金刑數額提高標準部分，依增訂刑法施
    行法第1 條之1 第1 項、第2 項前段規定提高後之數額，與
    原適用罰金罰鍰提高標準條例第1 條前段、現行法規所定貨
    幣單位折算新臺幣條例第2 條等規定提高並折算為新臺幣後
    之數額，兩者均屬相同，對於被告並無何有利或不利之影響
    ，自不生新舊法比較適用之問題，應依一般法律適用之原則
    ，直接適用增訂後之規定，併予敘明。又按犯罪在刑法修正
    施行前者，於刑法修正施行後，緩刑之宣告，應適用修正後
    刑法第74條之規定（最高法院95年第8 次刑事庭會議決議意
    旨七、參照）；是本件關於緩刑之宣告，應直接適用修正後
    之刑法第74條規定，無須另行比較新舊法，此亦併予敘明。
三、核被告所為，係犯刑法第339 條第1 項之詐欺取財罪。被告
    上開詐欺取財犯行，係利用不知情之證人乙○○所為，應論
    以間接正犯。爰審酌被告之犯罪動機、目的、手段、所獲利
    益，其行為對於告訴人台新銀行所造成之損害程度非輕，及
    被告雖未坦承詐欺犯行，惟對於相關事實均坦白承認，態度
    尚稱良好等一切情狀，量處如主文所示之刑，以資懲儆。又
    被告犯罪後，中華民國九十六年罪犯減刑條例業經總統於96
    年7 月4 日公布，並自同年月16日起生效施行，核本件被告
    之犯罪時間，係在96年4 月24日以前，合於該條例所列之減
    刑要件，爰依該條例第2 條第1 項第3 款規定減其宣告刑二
    分之一。再關於有期徒刑易科罰金之折算標準，修正前刑法
    第41條第1 項前段原規定：「犯最重本刑為5 年以下有期徒
    刑以下之刑之罪，而受6 個月以下有期徒刑或拘役之宣告，
    因身體、教育、職業、家庭之關係或其他正當事由，執行顯
    有困難者，得以1 元以上3 元以下折算1 日，易科罰金」，
    而依當時有效之罰金罰鍰提高標準條例第2 條（已於95年7
    月1 日刪除生效）前段規定，就上開數額提高為100 倍折算
    1 日，亦即修正前刑法第41條第1 項前段所規定之易科罰金
    折算標準，係以銀元100 元至300 元折算1 日，依現行法規
    所定貨幣單位折算新臺幣條例第2 條規定折算為新臺幣後，
    係以新臺幣300 元至900 元折算1 日；而修正後刑法第41條
    第1 項前段則規定：「犯最重本刑為5 年以下有期徒刑以下
    之刑之罪，而受6 個月以下有期徒刑或拘役之宣告者，得以
    新臺幣1,000 元、2,000 或3,000 元折算1 日，易科罰金」
    ，亦即修正後刑法第41條第1 項前段所規定之易科罰金折算
    標準，係以新臺幣1,000 元、2,000 元或3,000 元折算1 日
    ；比較新舊法之結果，修正後之規定，並未較有利於被告，
    依刑法第2 條第1 項前段之規定，自應適用修正前刑法第41
    條第1 項前段、修正前罰金罰鍰提高標準條例第2 條規定，
    就被告減得之有期徒刑諭知易科罰金之折算標準。末查被告
    未曾因故意犯罪受有期徒刑以上刑之宣告，有臺灣高等法院
    被告前案紀錄表1 份附卷可按，其因經濟拮据，一時失慮，
    致觸法網，惡性尚非重大，且被告自96年年初迄今，均有不
    定時償還告訴人台新銀行數千元至萬元不等之款項，此據告
    訴人台新銀行代理人於本院審理時陳述明確（見本院96年10
    月9 日準備程序筆錄第2 頁），並有被告所提出之還款收據
    數紙在卷可稽，足徵被告雖未能與告訴人台新銀行達成具體
    之和解條件，惟其犯後仍有彌補告訴人台新銀行所受損害之
    誠意，本院認被告經此偵審程序之教訓後，應能知所警愓，
    而無再犯之虞，且較諸令被告立即入監服刑或另籌款項易科
    罰金，毋寧以暫緩被告本件刑之執行而繼續償還款項，對於
    告訴人台新銀行及被告而言，均屬較為有利，因認對被告所
    處之刑以暫不執行為適當，爰依刑法第74條第1 項第1 款規
    定，併予宣告緩刑，以啟自新。
四、公訴意旨另以：被告於94年3 月1 日，將其所有之前述車牌
    號碼1252-LW 號自用客貨車（起訴書誤載為車號U204-ACA號
    自用小客車），設定動產抵押權予告訴人台新銀行，向告訴
    人台新銀行貸款70萬元，為動產擔保交易之債務人，雙方約
    定貸款自94年3 月24日起至99年2 月24日止，分60期償還，
    每月1 期，每期償還款項14,873元，標的物放置地點為被告
    臺北縣三重市○○路○ 段67號4 樓住處附近，在貸款未付清
    前，被告不得任意遷移或為其他處分；詎被告於貸得款項後
    ，竟意圖為自己不法之利益，將該標的物遷移逃匿不知去向
    ，致告訴人台新銀行追索無著受有損害；因認被告此部分行
    為，另涉犯（修正前）動產擔保交易法第38條之罪嫌。
  (一)按犯罪後之法律已廢止其刑罰者，應諭知免訴之判決，刑事
    訴訟法第302 條第4 款定有明文。又所謂犯罪後之法律已廢
    止其刑罰者，係指舊法之刑罰已經廢止，而現行法令上復無
    科以刑罰之明文者而言，最高法院22年上字第628 號著有判
    例可資參照。
  (二)按動產擔保交易法第五章罰則部分（即第38條至第40條），
    業經立法院於96年6 月14日三讀通過修正刪除，並經總統於
    同年7 月11日以華總一義字第09600088561 號令公布，自同
    年7 月13日起生效施行；本件公訴意旨所認被告為動產擔保
    交易之債務人，意圖不法之利益，將標的物遷移，致生損害
    於債權人等犯罪事實，依修正後之動產擔保交易法，已廢止
    其刑罰，揆諸前揭說明，此部分原應諭知免訴之判決；惟公
    訴意旨認被告此部分行為，與其前揭經起訴論罪之詐欺取財
    犯行間，有修正前刑法第55條後段牽連犯之裁判上一罪關係
    ，爰不另為免訴判決之諭知，附予敘明。
據上論斷，應依刑事訴訟法第299 條第1 項前段，刑法第2 條第
1 項前段、第339 條第1 項、第74條第1 項第1 款，修正前刑法
第41條第1 項前段，修正前罰金罰鍰提高標準條例第2 條，中華
民國九十六年罪犯減刑條例第2 條第1 項第3 款、第7 條、第9
條，刑法施行法第1 條之1 第1 項、第2 項前段，判決如主文。
本案經檢察官黃佳權到庭執行職務
中　　華　　民　　國　　96　　年　　12　　月　　5 　　日
                  刑事第二庭  審判長法  官  王復生
                                    法  官  陳坤地
                                    法  官  劉景宜
以上正本證明與原本無異
如不服本判決應於送達後10日內向本院提出上訴狀
                                    書記官　謝秀青
中　　華　　民　　國　　97　　年　　1 　　月　　4 　　日
附錄本案論罪科刑法條全文：
刑法第339條第1項
意圖為自己或第三人不法之所有，以詐術使人將本人或第三人之
物交付者，處5年以下有期徒刑、拘役或科或併科1千元以下罰金
。
